臺灣士林地方法院民事判決　　　　　　　99年度訴字第1423號
原　　　告　唐翠雲
訴訟代理人　張泰昌律師
複　代理人　陳淑玲律師
　　　　　　李詩楷律師
被　　　告　統一速達股份有限公司
法定代理人　徐重仁
被　　　告　張才紘
共　　　同
訴訟代理人　陳彥宇
上列當事人間損害賠償事件，本院於民國100 年10月26日言詞辯
論終結，判決如下：
    主  文
被告應連帶給付原告新台幣壹佰萬元，暨自民國九十九年九月十
一日起至清償日止，按週年利率百分之五計算之利息。
原告其餘之訴駁回。
訴訟費用由被告連帶負擔二分之一，餘由原告負擔。
本判決原告勝訴部分，於原告以新台幣參拾參萬元供擔保後，得
假執行；但被告如於假執行程序實施前，以新台幣壹佰萬元為原
告預供擔保，得免為假執行。
原告其餘假執行之聲請駁回。
    事實及理由
壹、原告起訴主張：
一、緣原告唐翠雲係被害人李金龍之配偶，被告張才紘係被告統
    一速達股份有限公司（下稱統一速達公司）之貨車司機，平
    日以駕駛營業用小貨車送貨為業，其於民國98年5 月24日下
    午2 時55分許，駕駛被告統一速達公司所有車牌202-JO號營
    業用小貨車，於同日下午3 時許，途經錦西街與承德路2 段
    交岔路口欲左轉往承德路2 段方向行駛時，本應注意車前狀
    況並隨時採取必要之安全措施，且行經行人穿越道前應減速
    慢行，遇有行人穿越時，無論有無交通指揮人員指揮或號誌
    指示，均應暫停讓行人先行通過，以避免發生危險，而依當
    時情形為天候晴、日間自然光線、路面乾燥並無缺陷及障礙
    物，且視距良好，並無不能注意之情形，竟未注意車前狀況
    及禮讓行人先行通過，即貿然左轉進入承德路2 段，適被害
    人李金龍由西往東方向步行在行人穿越道上欲穿越承德路2
    段，被告張才紘所駕駛上開營業用小貨車之左前照後鏡不慎
    撞擊被害人李金龍頭部，致被害人李金龍因此受有頭部外傷
    併右側硬膜下出血、外傷性蜘蛛膜下腔出血、挫傷性出血、
    左側硬膜上出血等傷害，經送醫救治後，仍於98年7 月1 日
    晚上11時19分許，因腦內出血及中樞休克衰竭不治死亡，被
    告張才紘犯業務過失致人於死罪，有鈞院98年度審交簡字第
    185 號刑事判決可佐。
二、本件事故之發生與被害人李金龍之死亡，係可歸責於被告張
    才紘之過失行為，二者間有相當因果關係，而被告統一速達
    公司係被告張才紘之僱用人，應與受雇人即被告張才紘負連
    帶損害賠償責任，原告等依民法第184 條第1 項前段、第
    188 條第1 項前段、第192 條第2 項、第3 項、第193 條第
    2 項、第194 條、第1116條之1 等規定，訴請被告等連帶負
    損害賠償之責。查原告為被害人李金龍之配偶，夫妻間互負
    扶養義務，原告無固定薪資所得、名下無不動產、汽車等登
    記，存款亦寥寥無幾，是原告確有不能維持生活之情，被害
    人李金龍正值青壯年仍有工作能力，然被害人於98年7 月1
    日死亡時之平均餘命為26.36 年，是原告受被害人李金龍扶
    養之年限應以26.36 年計算，依台北市98年度每人每月最低
    生活費新台幣（下同）1 萬4,558 元之標準計算，原告得請
    求之扶養利益為298 萬7,422 元（計算式：14,558元×12月
    ×26年之霍夫曼係數16.94417+14, 558元×12月×0.36×
    [27 年之霍夫曼係數17.000000 000年之霍夫曼係數16.944
    17] ），原告訴請被告等賠償扶養費100 萬元；又被害人李
    金龍因被告之過失行為而死亡，原告痛失至親，精神受有痛
    苦，是原告訴請被告等賠償精神慰撫金100 萬元。
三、對被告抗辯所為之陳述：原告與被害人李金龍結婚多年，均
    賴李金龍扶養，原告確無謀生能力，原告係大陸籍人士，迄
    未取得中華民國之身份證，自與被害人李金龍結婚後，均賴
    被害人李金龍扶養，因被害人李金龍死亡，而失去生活之依
    靠，且原告身體狀況欠佳，無法長期工作，僅能靠偶爾打零
    工度日；原告雖於安泰銀行松山分行開立帳戶，惟該帳戶內
    之存、提款交易，多為原告之妹唐彩華或原告之友人借用原
    告帳戶使用，帳戶內之存款多為他人所有，原告確實不能維
    持生活。
四、聲明：
(一)、被告應連帶給付原告200 萬元，暨自起訴狀繕本送達之翌日
    起按週年利率5%計算之利息；
(二)、訴訟費用由被告連帶負擔。
(三)、原告願供擔保，請准宣告假執行。
貳、被告則辯以：
一、原告唐翠雲請求被告賠償扶養費用，並無理由：
    原告起訴主張其為本案車禍被害人李金龍之配偶，夫妻間互
    負扶養義務，原告無固定薪資、名下無不動產、汽車等登記
    ，存款寥寥無幾，請求被告賠償扶養費用，惟依原告於安泰
    銀行松山分行所開立帳戶之交易明細表所示，自96年9 月29
    日起至鈞院函查公文到達之日止之期間，原告帳戶持續有相
    當數額之款項存入、領出，而期間帳戶餘額最高達54萬8,29
    4 元（即99年5 月5 日之餘額），於98年以前之餘額亦有達
    47萬8,311 元者（即97年9 月24日之餘額），從而，原告起
    訴主張存款寥寥無幾等，有違實情，至證人唐彩華（原告之
    妹妹）於100 年10月12日庭訊時，證述原告開立安泰商業銀
    行之帳戶，係為幫唐彩華保管金錢等節，有違常理，多所矛
    盾，是原告並非不能維持生活。又依證人李日偉（即被害人
    李金龍之子）於庭訊所述，被害人李金龍並無扶養原告之能
    力，則本件原告自不得主張受扶養權利，及請求被告賠償扶
    養費用。
二、原告請求被告賠償精神慰撫金之金額過高：
    依證人李日偉及唐彩華之證述、安泰商業銀行松山分行函覆
    資料，足認原告並未與被害人李金龍共同居住、生活；又就
    證人李日偉所述關於原告與被害人李金龍之婚姻實際狀況及
    被害人李金龍喪葬事宜之處理，亦請鈞院審酌。
三、聲明：
(一)、原告之訴及假執行之聲請均駁回。
(二)、訴訟費用由原告負擔。
(三)、如受不利判決，願供擔保，請准宣告免為假執行。
參、不爭執事項：
一、原告係被害人李金龍之配偶，被告張才紘係被告統一速達公
    司之貨車司機；
二、被告張才紘於98年5 月24日下午2 時55分，駕駛被告統一速
    達公司所有之車牌202-JO號營業用小貨車，於同日下午3時
    許，途經錦西街與承德路2 段交岔路口欲左轉往承德路2段
    方向行駛時，未注意車前狀況及禮讓行人先行通過，即貿然
    左轉進入承德路2 段，適被害人李金龍由西往東方向步行在
    行人穿越道上欲穿越承德路2 段，被告張才紘所駕駛上開營
    業用小貨車之左前照後鏡不慎撞擊被害人李金龍頭部，致被
    害人李金龍因此受有頭部外傷併右側硬膜下出血、外傷性蜘
    蛛膜下腔出血、挫傷性出血、左側硬膜上出血等傷害，經送
    醫救治後，於98年7 月1 日晚上11時19分許，因腦內出血及
    中樞休克衰竭不治死亡。
三、被告張才紘因業務過失致人於死罪，經本院刑事庭98年度審
    交簡字第185 號判決有期徒刑4 月，緩刑2 年確定。
四、上情並有被害人李金龍之戶籍謄本（載明其於92年10月9 日
    與大陸地區人民即原告唐翠雲結婚）、本院98年度審交簡字
    第185 號刑事判決（見本院卷第14至16頁）附卷可稽；
肆、兩造爭執要旨：
    本件兩造爭點為原告向被告張才紘、統一速達公司訴請損害
    賠償，是否有理？茲析述如下：
一、被告張才紘應負侵權行為損害賠償責任：
    按因故意或過失，不法侵害他人之權利者，負損害賠償責任
    ，民法第184 條第1 項前段定有明文。查被告張才紘於前揭
    時、地駕駛車輛時，因疏未注意車前狀況及禮讓行人先行通
    過，而撞及被害人李金龍，致被害人受傷送醫救治後不治死
    亡，為被告所不爭執，且被告張才紘亦因該事實，經刑事判
    決業務過失致人於死罪確定，足認確有過失侵權行為，則被
    告張才紘依前開規定，應負損害賠償責任。
二、被告統一速達公司應負連帶賠償責任：
    按受僱人因執行職務，不法侵害他人之權利者，由僱用人與
    行為人連帶負損害賠償責任，但選任受僱人及監督其職務之
    執行，已盡相當之注意或縱加以相當之注意而仍不免發生損
    害者，僱用人不負賠償責任，如被害人依前項但書之規定，
    不能受損害賠償時，法院因其聲請，得斟酌僱用人與被害人
    之經濟狀況，令僱用人為全部或一部之損害賠償，僱用人賠
    償損害時，對於為侵權行為之受僱人，有求償權，民法第18
    8 條定有明文。查被告張才紘為被告統一速達公司之司機，
    駕駛統一速達公司所有之營業用小貨車於執行職務途中肇事
    ，則被告統一速達公司依前開規定，自應與被告張才紘負連
    帶賠償責任。
三、關於原告請求之各項賠償金額：
(一)、請求扶養費用部分：
１、按被害人對於第三人負有法定扶養義務者，加害人對於該第
    三人亦應負損害賠償責任，又夫妻相互間互負扶養義務，民
    法第192 條第2 項、第1116條之1 分別定有明文。次按74年
    6 月3 日修正公布之民法第1116條之1 規定：「夫妻互負扶
    養之義務，其負扶養義務之順序與直系血親卑親屬同，其受
    扶養權利之順序與直系血親尊親屬同」，夫妻互受扶養權利
    之順序，既與直系血親尊親屬同，自不以無謀生能力為必要
    （最高法院79年台上字第2629號判例意旨參照），然不得因
    而謂不能維持生活之限制亦不在適用之列，所謂「不能維持
    生活」，係指無財產足以維持生活而言（最高法院95年度台
    上字第829 號裁判意旨參照）。再按民法第1118條規定因負
    擔扶養義務而不能維持自己生活者，免除其義務，但受扶養
    權利者為直系血親尊親屬或配偶時，減輕其義務，依此規定
    ，直系血親卑親屬（或負擔扶養義務之配偶）因負擔扶養義
    務而不能維持自己生活者，固僅得減輕其義務，而不得免除
    之，惟此係指直系血親卑親屬（或負擔扶養義務之配偶）有
    能力負擔扶養義務而言，倘該直系血親卑親屬（或負擔扶養
    義務之配偶）並無扶養能力，自無該條規定之適用（最高法
    院91年度台上字第1798號判例意旨參照）。是受扶養權利之
    配偶須「不能維持生活」，而負擔扶養義務之配偶則須以「
    有扶養能力」為限。
２、本件原告主張其為被害人李金龍之配偶，而原告無固定薪資
    、名下無不動產、汽車等登記，存款寥寥無幾，有受被害人
    李金龍扶養之權利云云。查本院依職權調取原告97至99年度
    之稅務電子閘門財產所得調件明細表（見本院卷第93至95頁
    ），雖顯示原告於各該年度僅有安泰銀行松山分行之利息所
    得數百至數十元等情，惟經本院再向安泰銀行松山分行調取
    原告於該行所開立之活期存款帳戶開戶資料及往來明細，則
    顯示原告自96年9 月29日開戶後，該帳戶內有頻繁之現金往
    來，金額由數千至數十萬元不等，且於被害人李金龍98年7
    月1 日死亡前之97年9 月24日帳戶餘額即達47萬8,311 元等
    情（見本院卷第57至63頁），原告主張其存款寥寥無幾，顯
    屬有疑。原告雖陳稱：上開帳戶內之存、提款交易，多為原
    告之妹唐彩華或原告之友人借用原告帳戶使用，帳戶內之存
    款多為他人所有云云，而證人即原告之妹唐彩華亦於審理中
    證稱：伊來臺灣第9 年了，伊姐姐唐翠雲比伊晚1 年來臺灣
    ，伊等都是因為結婚來的，伊於98年10月9 日取得中華民國
    身份證，唐翠雲迄今尚未取得身份證；唐翠雲有在安泰銀行
    松山分行開立帳戶，是為了要幫伊保管伊的錢，因為平時伊
    自己的錢都交給唐翠雲保管，雖然伊與唐翠雲都可以以自己
    名義在銀行開立帳戶，但因為伊自己懶的去銀行，所以由唐
    翠雲開戶幫伊保管；該帳戶除了伊的錢以外，唐翠雲和其他
    3 、4 個同鄉的錢，也都放在帳戶內，都由唐翠雲保管，該
    帳戶的印章、存摺、提款卡都由唐翠雲保管；該帳戶內同時
    有伊、唐翠雲及其他同鄉的錢，每個人的錢各有多少，伊等
    自己會記得，沒有另外立字據；該帳戶內關於伊的錢部分，
    從開戶至今往來的金額應該有1 、2 百萬，有存入也有提出
    ，目前已經都提領光了；（問：《提示安泰商業銀行松山分
    行明細表》可否指出哪些資料是屬於妳的金錢往來，請以藍
    色原子筆勾出來？）伊現在不記得了，沒有辦法作勾記，伊
    的錢都是唐翠雲幫伊處理，伊也沒有自己紀錄流水帳；伊自
    己於98或99年間有在台新銀行松山分行開戶，因為有這個官
    司的關係，伊擔心法院查安泰銀行松山分行的帳戶，伊想說
    伊的錢放在裡面會很麻煩，所以就自己另外開戶；目前唐翠
    雲的身體不好，沒有在工作，也沒有收入云云（見本院100
    年10月12日言詞辯論筆錄），惟查：證人既自承與原告均得
    在台灣開立帳戶，且上開帳戶歷年往來金額達1 、2 百萬元
    之譜，則證人何以不自行開戶保管其財產，卻要借用原告之
    帳戶，顯與常情相違；又證人證述其可自行記得帳戶內有多
    少屬於自己的錢，但經本院提示往來明細表令其辨識，卻無
    法指明任何一筆屬於自身資金之交易，亦與常情相違；再證
    人證述因本案官司之故，為擔心法院查上開帳戶，故另行於
    98或99年間在台新銀行松山分行開戶，但查本院係於100 年
    2 月間始因被告聲請而向安泰銀行松山分行調取該帳戶之往
    來明細，證人所謂因擔心法院查安泰銀行松山分行帳戶而於
    98或99年間另行開戶，洵屬不實；綜上，證人唐彩華之證述
    ，顯有迴護原告之嫌，委無可採，原告陳稱上開安泰銀行松
    山分行帳戶內之存款多為他人所有云云，難信為真實。本件
    依原告上開帳戶於被害人李金龍98年死亡前持續有相當數額
    之金錢往來，且餘額曾達40餘萬元等情，足認原告尚非不能
    維持生活。
３、次查被害人李金龍為41年3 月22日生，於98年7 月1 日死亡
    時為57歲，固未逾65歲強制退休年齡，惟依證人即被害人與
    前妻所生之子李日偉於審理中證稱：伊父親與母親在伊很小
    的時候就離婚了，伊父母離婚後伊就與母親同住，伊幾乎每
    個月都會回去伊父親萬全街住處看他；伊父親生前沒有工作
    ，他一直有領殘障津貼，他是精神障礙，並無工作；伊父親
    生前之生活花費是由殘障津貼而來的等語（見本院100 年2
    月16日言詞辯論筆錄），本件被害人李金龍生前因精神障礙
    而無工作能力，生活費尚須仰賴殘障津貼，足認被害人並無
    扶養原告之能力。
４、綜上，本件因原告並非不能維持生活，且被害人李金龍亦無
    扶養原告之能力，原告無從對被害人請求扶養，則其訴請被
    告就扶養費用連帶負損害賠償之責，自屬無據。
(二)、請求精神慰撫金部分：
１、按不法侵害他人致死者，被害人之父、母、子、女及配偶，
    雖非財產上之損害，亦得請求賠償相當之金額，民法第194
    條定有明文。又法院對於慰撫金之量定，應斟酌受僱人及僱
    用人，並被害人暨其父、母、子、女及配偶之身分、地位、
    經濟狀況與加害程度及其他各種情況等關係以定之（最高法
    院97年度台上字第400號裁判意旨參照）。
２、查原告為被害人李金龍之配偶，因本件車禍事故而成鰥寡之
    人，而原告如前述雖有安泰銀行松山分行帳戶存款，尚無不
    能維持生活之情形，但於結婚來台後迄未取得中華民國身分
    證，平日生活當難安閒寬裕，復痛失人生伴侶，精神上應受
    有相當之痛苦；又依卷附被告張才紘之稅務電子閘門財產所
    得調件明細表，及被告公司之變更登記事項表（見本院卷第
    21至23、29至30頁）顯示，被告張才紘為71年次，現為29歲
    ，正值青壯之年，97至98年度之所得各為62萬1,457 元、55
    萬6,703 元，名下並無財產，而被告統一速達公司則為實收
    資本總額10億元之公司等一切情狀，認原告因配偶即被害人
    李金龍死亡而請求精神慰撫金100 萬元，尚堪准許。至被告
    另質稱：依被害人李金龍之戶籍謄本及證人李日偉之證述，
    被害人李金龍生前住在台北市○○街，而依證人唐彩華則證
    述原告住在安泰商業銀行松山分行附近，且依安泰商業銀行
    松山分行函覆之開戶資料顯示原告通訊地址在台北市○○路
    ，足認原告並未與被害人共同居住、生活，且證人李日偉證
    述被害人之喪葬費用是由伊與伊弟所出、被害人住院期間伊
    在加護病房內只見過原告一次、喪葬期間伊只在被害人火化
    當天看到原告一次等情（見證人李日偉及唐彩華前揭言詞辯
    論筆錄），認本件原告請求之慰撫金額過高云云，惟查：證
    人李日偉雖如前述證稱於被害人李金龍生前每個月都會去看
    被害人，但究未與被害人朝夕相處，難認對於被害人與原告
    之實際婚姻生活狀況瞭若指掌，而其個人於被害人住院及辦
    理喪葬期間所見原告之次數，亦未能代表原告實際探視或關
    心被害人之實情，至原告是否與被害人同住，猶不足推論其
    等之感情狀態，本件被告所質，尚難遽為對原告不利之認定
    ，併為敘明。
３、綜上，本件原告請求被告連帶賠償精神慰撫金100 萬元，洵
    屬有據。
伍、從而，原告依侵權行為之法律關係，於請求被告張才紘、統
    一速達公司連帶給付100 萬元，及自起訴狀繕本送達翌日即
    99年9 月11日起至清償日止按年息5%計算之利息之範圍內，
    為有理由，應予准許，逾此範圍之請求，則無理由，應予駁
    回。
陸、兩造均陳明願供擔保，聲請宣告假執行及免為假執行，就原
    告勝訴部分，爰分別酌定相當之擔保金額併予准許。原告其
    餘之訴既經駁回，該部分假執行之聲請失所附麗，應予駁回
    。
柒、本件判決基礎已臻明確，兩造其餘之攻擊防禦方法及訴訟資
    料經本院斟酌後，核與判決結果不生影響，爰不另一一論述
    ，併予敘明。
捌、據上論結，原告之訴為一部有理由，一部無理由，依民事訴
    訟法第79條、第85條第2 項、第390 條第2 項、第392 條第
    2 項，判決如主文。
中    華    民    國    100   年    11    月    30    日
                  民事第一庭  法  官  孫曉青
以上正本證明與原本無異。
如對本判決上訴，應於判決送達後20日內向本院提出上訴狀，若
委任律師提起上訴者，應一併繳納上訴審裁判費，否則本院得不
命補正逕行駁回上訴。
中    華    民    國    100   年    12    月     5    日
                              書記官  詹佳佩